【裁判字號】    95,台上,2720
【裁判日期】    951130
【裁判案由】    確認僱傭關係存在等
【裁判全文】
最高法院民事判決            九十五年度台上字第二七二０號
上  訴  人  中國時報文化事業股份有限公司
法定代理人  丙○○
訴訟代理人  陳長文律師
            蔣大中律師
            賴文萍律師
被 上訴 人  甲○○
            乙○○
共      同
訴訟代理人  陳文靜律師
上列當事人間請求確認僱傭關係存在等事件，上訴人對於中華民
國九十五年三月二十一日台灣高等法院第二審判決（九十四年度
重勞上字第四號），提起上訴，本院判決如下：
    主  文
上訴駁回。
第三審訴訟費用由上訴人負擔。
    理  由
本件被上訴人主張：伊受僱於上訴人，擔任上訴人製版廠晒版組
技士職務（下稱系爭僱傭契約），詎上訴人竟以業務緊縮為由，
於民國九十一年十月七日通知伊自同年月十七日起終止系爭僱傭
契約。惟上訴人並無業務緊縮之情事，其終止系爭僱傭契約違反
勞動基準法（下稱勞基法）之規定而不生終止契約之效力，伊得
請求自同年月十七日起至九十三年四月十六日止之薪資。而被上
訴人甲○○每月平均工資為新台幣（下同）四萬九千八百六十元
，被上訴人乙○○每月平均工資為四萬八千九百五十元，則其得
請求之薪資甲○○為八十九萬七千四百八十元，乙○○為八十八
萬一千一百元等情。爰基於契約關係，求為確認兩造間之系爭僱
傭關係存在，及命上訴人如數給付上揭薪資，並均加給法定遲延
利息之判決。
上訴人則以：伊自八十八年起廣告收入下降，致業務明顯緊縮，
且八十九及九十年度均發生營業虧損，為因應前述狀況，不得不
進行人事精簡。被上訴人係從事技術性較低之晒版工作，毋庸專
人處理，伊遂將之資遣，其工作則由同屬製版廠之其他員工分攤
，伊依勞基法第十一條第二款規定之「虧損或業務緊縮」為由資
遣被上訴人，自屬合法。且有關資遣員工之員額及人選，應由伊
參酌人員編制、業務需要、人員專業能力等因素自行決定，被上
訴人並無置喙餘地等語，資為抗辯。
原審以：甲○○自六十八年八月十六日起、乙○○自同年五月一
日起受僱於而成立系爭僱傭契約，上訴人於九十一年十月七日通
知被上訴人自同年月十七日起終止系爭僱傭契約，並發放薪資至
同年月十六日止，甲○○每月平均工資為四萬九千八百六十元，
乙○○則為四萬八千九百五十元。上訴人已於九十一年十月十五
日分別將資遣費、預告工資及特休假未休工資各匯入被上訴人帳
戶等事實，為兩造所不爭，堪信為真實。按解釋契約，固須探求
當事人立約時之真意，不能拘泥於契約之文字，但契約文字業已
表示當事人真意，無須別事探求者，即不得反捨契約文字而更為
曲解。查上訴人於終止系爭僱傭契約之通知上記載：「茲因國內
外經濟不景氣衝擊，肇致本公司業務緊縮，基於事業體永續經營
理念及財務平衡需要，公司已決定依據勞基法第十一條規定，自
九十一年十月十七日起終止與您的僱佣契約…」等語，參酌上訴
人於九十一年十月十七日所出具之員工離職證明書，其上記載：
「離職原因：資遣。備註：因公司業務緊縮，依勞基法第十一條
資遣。」及嗣後兩造至台北市政府勞工局調解之勞資爭議調解紀
錄亦記載上訴人係基於業務緊縮而資遣被上訴人等情，足見上訴
人係以「業務緊縮」為由終止系爭僱傭契約，並未同時以「虧損
」為其終止事由，洵堪認定。按勞基法第十一、十二條分別規定
雇主之法定解僱事由，為使勞工適當地知悉其所可能面臨之法律
關係的變動，雇主基於誠信原則應有告知勞工其被解僱事由之義
務，基於保護勞工之意旨，雇主不得隨意改列其解僱事由，同理
，雇主亦不得於原先列於解僱通知書上之事由，於訴訟上為變更
再加以主張。則上訴人嗣於訴訟中主張其並以「虧損」為由終止
系爭僱傭契約，及離職證明書無需詳列所有資遣事由云云，尚無
足取。至台灣高等法院九十三年度勞上字第六號民事判決，核與
本件情形不同，自不得加以援用。次按勞基法第十一條第二款規
定，雇主因業務緊縮，得預告勞工終止勞動契約，係指其企業之
經營，客觀上確有緊縮業務之必要而言。而其業務緊縮與否，與
事業之營運是否好轉及盈餘多少，並無必然關係，宜就事實認定
。查被上訴人均係擔任上訴人之製版廠晒版組技士，從事晒版業
務，為操作晒版機及沖版機，將底片曬成PS版，以便印刷，包括
檢版、晒版、沖版，而為必經之工作流程。又該製版廠人員經上
訴人辦理優退優離方式，於九十一年三月至八月間將原四十八人
減為二十一人，同年十月七日將原晒版人員六人予以資遣，其中
三人接受上訴人之優退優離方案，另有被上訴人及訴外人張麗卿
不服，希保留工作權，目前晒版業務係調集同廠其他單位人員十
六人來操作等情，業經台北市政府勞工局勞動檢查處派員前往實
施勞動檢查在案，有該檢查結果一覽表、現場照片、製版廠晒版
工作說明等在卷可憑，亦為上訴人所不爭。則有關被上訴人所從
事之晒版業務，依然正常運作，仍然需用勞工，要可認定。是上
訴人所辯其於資遣被上訴人時，有關被上訴人所從事之晒版業務
緊縮並有資遣被上訴人之必要諸語，自不足採。從而上訴人以業
務緊縮為由，據以解僱被上訴人，依上說明，即有未合。末按給
付有確定期限者，債務人自期限屆滿時起，負遲延責任；遲延之
債務，以支付金錢為標的者，債權人得請求按週年利率為百分之
五之法定利率計算遲延利息，民法第二百二十九條第一項、第二
百三十三條第一項前段、第二百零三條分別定有明文。查甲○○
每月平均工資為四萬九千八百六十元，乙○○每月平均工資為四
萬八千九百五十元，已如前述。又上訴人自陳於每月十日發放薪
資，且被上訴人遭上訴人解僱時至九十一年十月十六日之薪資依
例於同年月十日入帳等情，有上訴人之資遣通知書可憑，是上訴
人對被上訴人之薪資給付期限為當月十日。另系爭僱傭契約既未
合法終止而繼續存在，被上訴人自得按原約定方式請領薪資。則
被上訴人請求上訴人給付自九十一年十月十七日起至九十三年四
月十六日止計十八個月之薪資，即應給付甲○○八十九萬七千四
百八十元，乙○○八十八萬一千一百元，及於當月十日薪資給付
期限以後之九十三年四月十七日起至清償日止之法定遲延利息，
自屬有據。綜上所述，被上訴人主張兩造系爭僱傭契約未經上訴
人合法終止，求為確認兩造間系爭僱傭關係存在，及命上訴人應
如數給付上揭薪資本息，為有理由，應予准許。因而將第一審所
為被上訴人敗訴之判決廢棄，改判如其聲明，經核於法洵無違誤
。上訴論旨，徒執陳詞並就原審取捨證據、認定事實之職權行使
，指摘原判決不當，聲明廢棄，為無理由。
據上論結，本件上訴為無理由。依民事訴訟法第四百八十一條、
第四百四十九條第一項、第七十八條，判決如主文。
中    華    民    國  九十五  年   十一   月   三十   日
                      最高法院民事第七庭
                          審判長法官  劉  延  村
                                法官  劉  福  來
                                法官  黃  秀  得
                                法官  吳  謀  焰
                                法官  李  寶  堂
      本件正本證明與原本無異
                                      書  記  官
中    華    民    國  九十五  年   十二   月   十一   日
                                                      v


司法院資訊處製作；財團法人民間司法改革基金會備份。
